【裁判字號】    94,易,1696
【裁判日期】    951016
【裁判案由】    妨害自由
【裁判全文】
臺灣臺北地方法院刑事判決              94年度易字第1696號
公  訴  人  臺灣臺北地方法院檢察署檢察官
被      告  己○○  原名：賴.
上列被告因妨害自由案件，經檢察官提起公訴（九十二年度偵字
第一八二八八號），經本院判決如下：
    主  文
己○○（原名賴木吉）以加害生命之事，恐嚇他人致生危害於安
全，處拘役拾日，如易科罰金，以銀元佰元（即新臺幣玖佰
元）折算壹日。
    事  實
一、緣戊○○為臥龍智庫創意廣告公司（下簡稱臥龍公司，設臺
    北市大安區○○○路○段二○○號十二樓之一）之負責人，
    其女友丙○○亦於臥龍公司任職，並轉介父母乙○○、丁○○出借新臺幣（下同）三十萬元予戊○○，戊○○則交付三
    十萬元之支票以為清償，惟戊○○於屆期前即表示無法清償
    ，且避不見面。乙○○遂邀同友人己○○（原名：賴木吉）
    陪同前往戊○○住處協商，詎己○○竟單獨基於恐嚇之犯意
    ，於九十二年一月二日下午十一時三十分許，在臺北市中正
    區○○○路○段一三八號三樓戊○○住處樓下，向戊○○之
    母江秀連恐嚇稱：「現在要人死有很多方法」、「不將兒子
    找出來，就讓你們一起死」，使江秀連當場掩面痛哭，事後
    更將該情轉告戊○○，致戊○○、江秀連二人均心生畏懼，
    恐生命遭受不測，致生危害於安全。
二、案經被害人戊○○訴請臺北市政府警察局大安分局報告臺灣
    臺北地方法院檢察署檢察官偵查起訴。
    理  由
一、訊據被告己○○就於前揭時地陪同證人乙○○至告訴人戊○○住處與證人甲○○會面等事實，固坦承不諱，惟仍矢口否
    認有何恐嚇之犯行，辯稱：伊雖陪同前往，但均未開口云云
    。經查：
  (一)被告於前揭時地陪同證人乙○○至告訴人戊○○住處，向證
    人甲○○恐嚇稱：現在要人死有很多方法」、「不將兒子找
    出來，就讓你們一起死」，證人甲○○更轉知告訴人戊○○
    等事實，業據證人甲○○於本院指訴歷歷，而被告亦坦承確
    曾陪同前往等情，證人乙○○則於本院具結證稱：確實至告
    訴人住處，稱欠錢應盡快處理等語（見本院九十五年十月二
    日筆錄第二四頁），可認被告與證人乙○○確實至告訴人住
    處尋找告訴人以追討債務。另證人甲○○、戊○○因被告恐
    嚇語句，而心生恐懼掩面痛哭等情，亦據證人甲○○於本院
    指訴明確，且核與證人謝汝威更於偵查中證稱：甲○○表示
    為兒子女友之父下樓後，即聽聞哭泣聲，下樓察看，即見江
    秀連邊哭邊求不要為了三十萬元殺人，另兩人即快步離去等
    語（依據刑事訴訟法第一百五十九條之五第一項前段具證據
    能力，見偵查卷第九九頁背面），情節相合，則被告恐嚇告
    訴人、證人甲○○致生危險等事實，堪以認定。被告空言所
    辯：並無恐嚇言語云云，委不足採。
  (二)綜上，本件事證明確，被告犯行洵堪認定，應予依法論科。
二、查被告行為後，刑法於九十四年二月二日公布，於九十五年
    七月一日施行。按行為後法律有變更者，適用行為時之法律
    ，但行為後之法律有利於行為人者，適用最有利於行為人之
    法律，現行刑法第二條第一項訂有明文。此條規定乃與刑法
    第一條罪刑法定主義契合，而貫徹法律禁止溯及既往原則，
    係規範行為後法律變更所生新舊法律比較適用之準據法，是
    刑法第二條本身雖經修正，但刑法第二條既屬適用法律之準
    據法，本身尚無比較新舊法之問題，應一律適用裁判時之現
    行刑法第二條規定以決定適用之刑罰法律，先予辨明。又以
    本次刑法修正之比較新舊法，應就罪刑有關之共犯、未遂犯
    、想像競合犯、牽連犯、連續犯、結合犯，以及累犯加重、
    自首減輕暨其他法定加減原因（如身分加減）與加減例等一
    切情形，綜其全部罪刑之結果而為比較，最高法院九十五年
    五月二十三日著有九十五年度第八次刑庭會議決議可資參照
    。經查：
  (一)刑法第三百零五條恐嚇危害安全罪，法定刑得科或併科銀元
    三百元以下罰金，據修正後刑法施行法增訂第一條之一：「
    中華民國九十四年一月七日刑法修正施行後，刑法分則編所
    定罰金之貨幣單位為新臺幣。九十四年一月七日刑法修正時
    ，刑法分則編未修正之條文定有罰金者，自九十四年一月七
    日刑法修正施行後，就其所定數額提高為三十倍。但七十二
    年六月二十六日至九十四年一月七日新增或修正之條文，就
    其所定數額提高為三倍」及刑法第三十三條第五款修正為：
    「主刑之種類如下：五、罰金：新臺幣一千元以上，以百元
    計算之」等規定，是依修正後之法律，刑法第三百零五條恐
    嚇危害安全罪所得科處之罰金刑最高為新臺幣九千元、最低
    為新臺幣一千元；然依被告行為時之刑罰法律，即罰金罰鍰
    提高標準條例第一條前段規定之提高倍數十倍及刑法第三十
    三條第五款規定之罰金最低額一元計算，該罪之罰金刑最高
    為銀元三千元，最低額為銀元十元，換算為新臺幣，最高額
    雖與新法同為新臺幣九千元，然最低額僅為新臺幣三十元。
    因此，比較上述修正前、後之刑罰法律，自以被告修正施行
    前即行為時關於科處罰金刑之法律較有利於被告。
  (二)修正後刑法第五十五條有關想像競合犯之規定，雖有增加「
    但不得科以較輕罪名所定最輕本刑以下之刑」但書之規定，
    惟此部分之增加，性質上屬科刑之限制，為法理之明文化，
    非屬法律之變更。
  (三)再刑法第四十一條修正施行前為：「犯最重本刑為五年以下
    有期徒刑以下之刑之罪，而受六個月以下有期徒刑或拘役之
    宣告，因身體、教育、職業、家庭之關係或其他正當事由，
    執行顯有困難者，得以一元以上三元以下折算一日，易科罰
    金。但確因不執行所宣告之刑，難收矯正之效，或難以維持
    法秩序者，不在此限。併合處罰之數罪，均有前項情形，其
    應執行之刑逾六月者，亦同」；再於修正施行後為「犯最重
    本刑為五年以下有期徒刑以下之刑之罪，而受六個月以下有
    期徒刑或拘役之宣告者，得以新臺幣一千元、二千元或三千
    元折算一日，易科罰金。」，且修正施行前之易科罰金折算
    標準，依照修正施行前罰金罰鍰提高標準條例第二條前段（
    九十五年七月一日已刪除）規定，就其原定數額提高為一百
    倍折算一日，則本件被告依照行為時與九十五年七月一日修
    正前之刑法第四十一條的易科罰金折算標準，均應以銀元三
    百元折算一日，經折算為新臺幣後，以新臺幣九百元折算為
    一日。經比較上開修正前後之刑法第四十一條規定及易科罰
    金折算標準，應修正施行前之規定，較有利於被告。
  (四)綜合上述之比較，揆諸前揭最高法院決議及修正後刑法第二
    條第一項前段、後段規定之「從舊、從輕」原則，自應適用
    被告行為時之法律應適用被告行為時之舊法，故以下未特別
    敘明者，均係指修正前之舊法，核先敘明。
三、核被告之行為係犯刑法第三百零五條之恐嚇危害安全罪。被
    告所犯上開恐嚇證人戊○○、甲○○罪，係以一行為而觸犯
    數罪名，為想像競合犯，應依刑法第五十五條規定，從一重
    處斷。爰審酌被告犯罪之動機、目的、犯罪時所受之刺激、
    犯罪之手段、犯人之生活狀況、品行、智識程度、犯人與被
    害人平日之關係、犯罪所生之危險或損害、犯罪後之態度等
    一切情狀，判處如主文所示之刑，並諭知易科罰金之折算標
    準，以示懲儆。
四、至公訴意旨另以：因臥龍公司之經營狀況並不理想，尚有積
    欠他人債務，故告訴人即與證人賴木吉、乙○○及丁○○三
    人協議將臥龍公司讓渡與被告及證人乙○○、丁○○等三人
    ，以防公司資產遭他人處分，因而簽立臥龍公司讓渡書及開
    立每張面額五十萬元本票五紙與被告等三人，惟臥龍公司之
    財務狀況日漸惡化，被告、證人乙○○及丁○○唯恐前開三
    十萬元支票屆期無法兌現，於民國九十一年十二月二十七日
    晚上七時許，偕同證人丙○○一同前往臥龍公司欲與告訴人
    協談該債務之清償方式，惟該支票尚未屆期，並無法達成協
    議，然證人丙○○在臥龍公司任職期間非但未支領任何薪水
    ，更以其所有之信用卡支付公司內各項雜項支出，被告及證
    人乙○○遂以要搬走臥龍公司所有之電腦，以抵償臥龍公司
    積欠證人丙○○之薪資及其以信用卡代墊之費用，詎被告竟
    基於妨害自由之犯意，向告訴人恐嚇稱：「電腦要轉賣，用
    來抵丙○○的薪資、信用卡的費用，我念一個字你寫一個字
    ，不要說那麼多了，今天就是這麼處理，若不處理今天就不
    要出這房間」，致告訴人心生畏懼，嗣因公司讓渡事宜並無
    法達成協議，被告即當場撕毀前開五紙本票，因認被告同刑
    法第三百零五條之罪嫌等語。然：
  (一)被告未經審判證明有罪確定前，推定其為無罪；犯罪事實應
    依證據認定之，無證據不得認定犯罪事實；刑事訴訟法第一
    百五十四條定有明文。又不能證明被告犯行者，應諭知無罪
    之判決，刑事訴訟法第三百零一條第一項亦有明定。在告訴
    人指訴被告涉嫌犯罪之場合，縱令所訴情由依其所結合之旁
    證在情理上尚非絕非無可能，若在一般生活經驗上仍可另為
    其他有利被告之合理推斷，根據「罪證有疑、利於被告」之
    證據法則，即不得遽以片面之觀點，認為告訴人之陳述或其
    所本旁證已適於為有罪判斷之依據。復查刑事訴訟法第一百
    六十一條已於九十一年二月八日修正公布，修正後同條第一
    項規定：檢察官就被告犯罪事實，應負舉證責任，並指出證
    明之方法。因此，檢察官對於起訴之犯罪事實，應負提出證
    據及說服之實質舉證責任。倘其所提出之證據，不足為被告
    有罪之積極證明，或其闡明之證明方法，無從說服法官以形
    成被告有罪之心證，基於無罪推定之原則，自應為被告無罪
    判決之諭知。
  (二)公訴人認被告前開行為涉犯前揭恐嚇危害安全罪嫌，無非係
    以：本件業經告訴人戊○○指訴歷歷，且有證人丙○○證詞
    相佐，另證人即本件現場處理員警王運聲亦證述：被告現場
    撕毀支票等情明確，另有告訴人戊○○所開立之面額三十萬
    元支票在卷可稽，可認告訴人戊○○與丁○○有債務關係等
    情為主要論據。
  (三)惟訊據被告雖就於前揭時地與證人乙○○、丁○○、丙○○
    等人至告訴人辦公室商討債務，且撕毀五張支票等事實，固
    坦承不諱，惟堅詞否認有何恐嚇之犯行，堅稱：係乙○○要
    求幫忙載運電腦方會至現場，後係告訴人自願出具電腦設備
    移交清冊、及簽發本票用以償還積欠丙○○債務，事後因清
    冊中一台電腦無法抵償，尚另再交付第二份清冊，並無任何
    恐嚇言語等語。經查：
    1.告訴人於九十一年六月間，向證人乙○○、丁○○借款三
      十萬元，而簽發三十萬元支票（到期日為九十一年十二月
      三十一日）為抵償，然於期限屆至前即之無法清償等情，
      業據告訴人、證人乙○○、丁○○、丙○○於本院證述明
      確，且有證人丁○○匯出借款之九十一年三月八日誠太銀
      行跨行入戶電匯回單、存摺影本等（見偵查卷第七三、七
      四頁）及告訴人簽發之三十萬元本票影本（到期日九十一
      年十二月三十一日、受款人丁○○）、支票（內容同上）
      、退票理由單（見偵查卷第七五、七六頁）在卷可稽；又
      前揭時地被告經證人乙○○、丁○○、丙○○邀約前往告
      訴人辦公處所，係為談論告訴人前揭三十萬元借款、及證
      人丙○○於告訴人處所工作一年之薪資約二十萬元，而填
      寫電腦設備移交清冊、告訴人簽發面額分別為三十七萬三
      千九百四十五、二萬九千一百二十九元之本票（到期日均
      為九十二年一月一日，發票日則分別為九十一年十二月二
      十七、八日等情，此為告訴人所不否認，且經證人丙○○
      於本院具結屬實，核與證人乙○○、丁○○證述情節相合
      ，並有電腦設備移交清冊、上開三十七萬三千九百四十五
      元、二萬九千一百二十九元本票二張（下簡稱系爭二本票
      ，見偵查卷第七七頁）在卷可稽，堪信為真。是本件關鍵
      在於告訴人於談論上開總計約五十萬元之債務、填寫相關
      移交清冊、本票之時，是否受有任何恐嚇之言語？而心生
      有恐懼？
    2.以現場人數、情勢相較：九十一年十二月二十七日被告至
      告訴人處時，係一般正常之營業時間，告訴人辦公室內尚
      有員工，且告訴人於被告及證人乙○○、丁○○、丙○○
      及電腦搬運工等人進入後數分鐘內，亦指示員工報警，並
      有員警王運聲到場，被告因此而撕毀部分先前簽發之不實
      本票等情，已經告訴人指述明確（見本院九十五年十月二
      日筆錄第四頁），是以告訴人所指遭「恐嚇」之時，竟尚
      能指示員工報警？以會同被告到場之人數部分女性、部分
      年長者等，相對告訴人及員工人數，豈有任何遭「恐嚇」
      之情？更證人丙○○於本院證稱：雖確定被告有稱如起訴
      書所載字句，但當日在告訴人辦公室內確實曾經打告訴人
      一耳光，係因告訴人態度好像沒有事情發生，感覺一派輕
      鬆等語（見本院同日筆錄第二十頁），是縱被告曾經告知
      要求照字記載之言語，但告訴人絲毫不受影響，亦無心生
      恐懼之情。
    3.告訴人所指：因遭「恐嚇」故於簽發系爭二張本票之時，
      所用印鑑為其中部分缺角之印鑑，該枚印鑑為在一般票據
      尚未曾使用等語（見本院同日筆錄第五頁）。惟經核對告
      訴人所指同日簽發之系爭本票印鑑雖確屬部分缺角之印鑑
      ，然告訴人於九十一年六月間向證人乙○○、丁○○借款
      之時，簽發用已清償之三十萬元支票，其中印鑑章亦為「
      部分缺角」之印鑑乙節，有系爭二張本票（見偵查卷第七
      七頁）、告訴人簽發之三十萬元支票（見偵查卷第七六頁
      ）附卷可核，是告訴人所稱「遭恐嚇而簽發本票故使用未
      曾使用之印鑑」等情，尚得質疑。
    4.另系爭本票分成二張、電腦設備移交清冊均書立二張（見
      偵查卷第七一、一二三頁）之原由，告訴人稱：經恐嚇要
      求照著被告所稱一個字一個字記載，方簽發系爭本票，且
      移交清冊因第一次寫的過於潦草，又重新抄寫第二次等語
      （見同日筆錄第十二頁）。惟被告則稱：因其中一台電腦
      原本書立用以抵償債務，然因現場該電腦內仍灌有其他資
      料，故未搬離，事後即隔日再尋告訴人重新補具等語（見
      本院同日筆錄第二五頁），且證人乙○○亦證稱：當時商
      討債權金額如何以電腦抵償時，係告訴人自行填寫單價，
      並沒有意見，有拿到東西總比沒有好等語（見本院同日筆
      錄第八頁）；再參告訴人簽發之系爭本票，其發票日則分
      別為二日：一為「九十一年十二月二十七日」、一為「九
      十一年十二月二十八日」，並電腦設備移交清冊之二份，
      其中差別確實為一台「Ｐ4/2.0 Ｇ」桌上型主機電腦計算
      款項之差別，核與被告所稱「分二日書寫、差別一台電腦
      沒有般」情節相合。再細查，謄寫較為整齊之清冊（即偵
      查卷第七一頁），其中部分電腦如「5.桌上型主機Ｐ
      4/2.0 Ｇ（含燒錄機）一套」計算價格尚為提高，則倘如
      告訴人所稱「遭他人恐嚇照字書寫」，豈有第二次書寫可
      供抵償之單價更為提高之理？是以被告所稱：係雙方自行
      商討抵償債務情節較為可採。
    5.況證人即本件處理員警王運聲亦於偵查中證稱：到場後曾
      經詢問告訴人是否院以電腦還款，告訴人表示正確，被告
      等人要求書立清冊，故由雙方至辦公室內商討，伊在外等
      候半小時才離去，且現場告訴人表示先前書立二百五十萬
      元之本票為造假，故被告方面尚在伊面前將二百五十萬元
      之本票司毀等語（依據刑事訴訟法第一百五十九條之五第
      一項前段具證據能力，見偵查卷第一四六頁以下），是於
      員警在場情形，何有恐嚇之可能？況倘被告已控制全場，
      告訴人又豈能要求撕毀債權執具？被告又何需撕毀執有之
      告訴人本票、自陷不利之境？
    6.綜上所述，被告所稱至現場係雙方商討債務，告訴人並無
      任何遭強制而心生畏懼等情，尚堪採信，單憑告訴人之指
      訴，尚無法認定告訴人於現場並無「遭恐嚇而心生畏懼」
      之情節。
  (四)此外又查無其他積極證據，足認被告此部分確有恐嚇危害安
    全之情事，尚屬不能證明被告犯罪，依法原應諭知無罪之判
    決。惟公訴意旨認此部分與前開有罪部分有連續犯之裁判上
    一罪關係，依審判不可分原則，爰不另為無罪之諭知，併此
    敘明。
據上論斷，應依刑事訴訟法第二百九十九條第一項前段，修正後
刑法第二條第一項前段、修正前刑法第三百零五條、第五十五條
、第四十一條第一項前段，修正前罰金罰鍰提高標準條例第一條
前段、第二條，決如主文。
本案經檢察官陳焜昇到庭執行職務
中    華    民    國    95    年    10    月    16    日
                  刑事第四庭審判長法  官  劉慧芬
                                  法  官  黎惠萍
                                  法  官  郭惠玲
如不服本判決，應於判決送達後十日內向本院提出上訴狀（應抄
附繕本）。告訴人或被害人如對於本判決不服者，應具備理由請
求檢察官上訴，其上訴期間之計算係以檢察官收受判決正本之日
期為準。
上正本證明與原本無異。
                                  書記官  鄭雅文
中    華    民    國    95    年    10    月    20    日
附錄本案論罪科刑法條全文：
刑法第三百零五條  恐嚇危害安全罪
以加害生命、身體、自由、名譽、財產之事，恐嚇他人致生危害
於安全者，處二年以下有期徒刑、拘役或三百元以下罰金。


司法院資訊處製作；財團法人民間司法改革基金會備份。
